【裁判字號】    98,訴,1937
【裁判日期】    981125
【裁判案由】    返還不當得利等
【裁判全文】
臺灣板橋地方法院民事判決              98年度訴字第1937號
原      告  Ｊ○○
原      告  ｚ○○○
原      告  ｘ○○○
原      告  甲玄○
原      告  甲Ｅ○
原      告  ｐ○○
原      告  癸○○
原      告  Ｐ○○
原      告  申○○
原      告  甲亥○
原      告  丁○○○
原      告  甲Ｂ○
原      告  ｒ○○
原      告  甲天○
原      告  甲ｂ
原      告  甲Ｉ○
原      告  甲Ｃ○
原      告  甲ｆ○
原      告  甲宇○
原      告  甲丙○
原      告  ｖ○○
原      告  甲ｌ○
原      告  甲寅○
原      告  ｔ○○
原      告  甲ｊ○
原      告  ｓ○○
原      告  甲Ｔ○
原      告  甲壬○
原      告  Ｋ○○
原      告  Ｎ○○
原      告  ｉ○○
原      告  甲Ｑ○
原      告  丑○○
原      告  Ｚ○○
原      告  Ｓ○○
原      告  甲丑○○
原      告  甲Ｄ○
原      告  甲ｄ○
原      告  甲子○
原      告  甲Ｖ○
原      告  ｍ○○
原      告  甲癸○
原      告  子○○
原      告  甲Ｎ○
原      告  甲甲○
原      告  Ｉ○○
原      告  甲巳○
原      告  Ｙ○○
原      告  甲Ｚ○
原      告  ｈ○○
原      告  甲卯○
原      告  壬○○
原      告  Ａ○○
原      告  ｄ○○
原      告  甲Ｒ○
原      告  ｌ○○
原      告  甲乙○
原      告  甲己○
原      告  Ｌ○○
原      告  甲ｅ○
原      告  ｇ○○○
原      告  ｕ○○
原      告  亥○○
原      告  甲Ｙ○
原      告  甲宙○
原      告  甲ａ○
原      告  辛○○
原      告  戌○○
原      告  ｙ○○
原      告  辰○○
原      告  甲Ｆ○
原      告  ｃ○○
原      告  Ｈ○○
原      告  ｏ○○
原      告  甲地○
原      告  ｋ○○
原      告  甲辰○
原      告  ｆ○○
原      告  甲午○
原      告  Ｑ○○
原      告  巳○○○
原      告  甲Ｊ○
原      告  甲申○
原      告  丙○○
原      告  甲Ｋ○
原      告  寅○○
原      告  甲丁○
原      告  天○○
原      告  甲戌○
原      告  甲Ｓ○
原      告  庚○○
原      告  Ｏ○○
原      告  Ｍ○○
原      告  甲ｇ○
原      告  甲酉○
原      告  宙○○
原      告  甲Ｐ○
原      告  甲○○
原      告  甲ｃ○
原      告  酉○○
原      告  己○○
原      告  甲Ｕ○
原      告  Ｘ○○
原      告  Ｅ○○
原      告  ｂ○○
原      告  甲Ｏ○
原      告  午○○
原      告  甲ｉ○
原      告  地○○
原      告  ａ○○
原      告  甲Ｌ○
原      告  甲辛○
原      告  Ｆ○○
原      告  Ｇ○○
原      告  未○○
原      告  甲戊○
原      告  黃○○
原      告  甲黃○
原      告  Ｕ○○
原      告  ｊ○○
原      告  甲Ｗ○
原      告  ｑ○
原      告  卯○○
原      告  甲Ｇ○
原      告  甲Ｈ○
原      告  甲Ａ○
原      告  Ｒ○○
原      告  甲Ｈ○
原      告  甲ｈ○
原      告  甲Ｘ○
原      告  ｅ○○
原      告  ｎ○○
原      告  甲ｋ○
原      告  Ｗ○○
原      告  Ｂ○○
原      告  Ｖ○○
原      告  甲Ｍ○
原      告  ｗ○○
原      告  宇○○
原      告  戊○○
原      告  甲未○
原      告  乙○○
原      告  Ｔ○○
原      告  甲庚○
共      同
訴訟代理人  Ｃ○○律師
訴訟代理人  Ｄ○○律師
被      告  台北縣政府
法定代理人  玄○○
訴訟代理人  王棟樑律師
上列當事人間請求返還不當得利等事件，經本院於民國98年11月
11日言詞辯論終結，判決如下：
    主      文
原告之訴及假執行之聲請均駁回。
訴訟費用由原告負擔。
    事實及理由
一、原告起訴主張：原告臺北縣新店市中正丙區國民住宅（下稱
    中正丙區國宅）住戶，係坐落同市○○段35號土地（下稱系
    爭土地），系爭土地為中正丙區國宅全體住戶共有，被告則
    為中正丙區國宅地下室（下稱系爭建物）所有人，但並非系
    爭土地之共有人，則被告無權占有系爭土地，受有相當土地
    租金之不當得利，致原告受有損害，自應返還原告按應有部
    分比例之不當得利，計算結果被告應返還原告新台幣（下同
    ）0000000元。倘被告主張民法第425條之1 規定並非無權占
    有，則被告應依民法第425條之1第2項規定給付原告租金000
    00 00元等語。併為訴之聲明：被告應給付原告0000000元，
    及自起訴狀繕本送達翌日起至清償日止，按週年利率百分之
    5計算之利息，且陳明願供擔保請准宣告假執行。
二、被告則辯稱：依國民住宅條例第7條第3項規定，國民住宅出
    租及商業服務設施暨其他建築物標售標租辦法第2條第2項規
    定，及本件國民住宅買賣契約第14條之約定，系爭地下室登
    記為「臺北縣」所有，係為提供國宅全體住戶等使用。被告
    並未使用系爭地下室，係由原告全體住戶等使用，被告並受
    有利益，且原告並未受有損害，自不構成不當得利。系爭地
    下室登記為「臺北縣」所有，實際使用係原告全體住戶等，
    被告並未獲有利益，且登記為公有，係避免登記為私有易致
    糾紛，有失政府興建國宅照顧國民美意。則原告向被告要求
    土地之租金，被告向原告請求系爭地下室使用費用，紛擾立
    生，且與實際情形相違，應無是理等語。併為訴之聲明：駁
    回原告之訴。如受不利判願供擔保請准宣告假執行。
三、兩造不爭執之事實：
  (一)系爭土地為中正丙區國宅住戶全共有，被告並非系爭土地之
    共有人。
  (二)系爭建物登記為臺北縣所有，管理權者為被告。
  (三)被告並未有使用系爭建物，係由中正丙區國宅住戶及另有中
    正乙、丁區國宅住戶使有。
四、本件兩造爭執點，在於被告是否受有利益？亦即被告應否依
    民法第179條規定返還原告依不當得利或依民法第425條之1
    第2項規定給付租金？茲論述如下：
  (一)查系爭建物登記為臺北縣所有，被告為系爭建物管理者，此
    有卷附系爭土地登記謄本在卷可稽，且為兩造所不爭執之事
    實，是原告主張系爭土地為被告所有，顯有未洽，合先指明
    。
  (二)按國民住宅條例第7條第3項規定：「政府直接興建之國民住
    宅，其承購、承租資格、優先承購、承租資格與比例、辦理
    程序、權利義務及商業設施、服務設施與其他建築物等之標
    售、標租等事項之辦法，由內政部定之。」；國民住宅出租
    及商業服務設施暨其他建築物標售標租辦法第2條第2項規定
    ：「國民住宅社區內之地下室、巷道、兒童遊戲場、綠地、
    法定空地外之空地，除契約另有約定外，應登記為公有，並
    供公共使用；國民住宅主管機關得依規定申請免繳房屋稅及
    地價稅。」。依被告辯稱：依國民住宅條例第7條第3項規定
    國民住宅出租及商業服務設施暨其他建築物標售標租辦法第
    2條第2項規定，及本件國民住宅買賣契約第14條之約定，系
    爭建物登記為「臺北縣」所有等語，業據提出國民住宅買賣
    契約一件為證。且查依地方制度法第2、14條「臺北縣」具
    有法人格，臺北縣政府，不具有法人格，是被告並不具法人
    格，無從登記為所有權人。是系爭建物登記所有權人為臺北
    縣，顯確係依上開法文規定及兩造之買賣契約之約定而為登
    記「公有」，則系爭建物登記為「臺北縣」所有，並非無法
    律上之依據。是原告主張系爭建物占有系爭土地為無法律上
    之原因關係，尚有誤會，要不可取。
  (三)被告辯稱：系爭建物係提供全體社區住戶等使用，被告並未
    有使用系爭建物等語。原告亦自認系爭建物係由中正丙區國
    宅住戶及另中正乙、丁區國宅住戶使有，被告並未使用之事
    實（見本院98年11月11日言詞辯論筆錄），顯見被告既未有
    使用系爭建物之事實，殊無受有該利益至明。則不論原告是
    否受有損害，被告既未受有利益，殊無依民法第179 條規定
    返還原告利益之可能。是原告依民法第179 條不當得利之規
    定請求被告給付，要屬無據，為無理由，應予駁回。
  (四)再查，系爭土地目前所有權人為原告與其他共有人所有，而
    系爭建物所有權人登記為臺北縣，已如前述，且雖登記所有
    權人為臺北縣，被告為管理者，應係基於被告為該國宅主管
    機關地位之故，但實際上被告並未占有使用系爭建物。再依
    本件國民住宅買賣契約第14條之約定，系爭建物平時係由社
    區管理站管理使用（戰時供防空避難使用），既已約明平時
    係供社區管理站管理使用，而此所謂應係指依公寓大廈管理
    條例規定成立之管理委員會管理使用，則原告於買受系爭社
    區區分所有物建物，當應知悉已有此約定事項，則系爭建物
    占有基地，事屬當然之理，應無再請求系爭建物應支付租金
    之理？況被告基於管理者，亦未向使用系爭建物者收取占有
    使用費，亦應係上開買賣契約已有約定係提供社區管理站管
    理使用之故，亦即並無互相求償之必要（亦即互相求償時，
    亦係使用系爭建物者較為不利，因依社會上經驗常情，被告
    給付之土地租金額會較低，反而被告得收取較高之系爭建物
    （停車位）使用費。）甚明。又查臺北縣登記為所有權人，
    但實際上並未具有完全之所有權權能，蓋依上開買賣契約約
    定已明載系爭建物係提供社區管理站管理使用（亦即社區住
    戶使用），所有權權能最重要之使用權，既非歸屬被告（或
    臺北縣），殊難認被告具有使用系爭土地之利益，亦即登記
    所有權意在避免管理上之不易目的而已，並非具有真正所有
    權之完全權能，難認被告具有占用系爭土地之利益，亦可認
    定。是原告基於民法第425條之1規定請求被告給付租金，亦
    無理由，應予駁回。
  (五)至於，被告基於管理者地位，將系爭建物劃分部分歸除中正
    丙區國宅住戶使用，部分歸中正乙、丁區國宅住戶使用（依
    被告辯稱他區則有部分係劃分為活動中心），則係是否妥適
    洽當之另一問題，且使用系爭建物者是否應受中正丙區國宅
    之管理委員會之約束，係應依公寓大廈理條例規定辦理。及
    原告主要解決之問題在於，如何管理系爭建物使用，以維護
    住戶之安全等事項，並非真意在於互相求償租金或使用費徒
    造成不必要之訴訟糾葛，凡此管理上之問題，似宜依公寓大
    廈理條例相關規定已足憑辦，併此敘明。
五、基上，原告依民法第179條或民法第425條之1 規定，請求被
    告給付0000000元，及自起訴狀繕本送達翌日即98年10 月20
    日起至清償日止，按週年利率百分之5 計算之法定遲延利息
    ，均無理由，應予駁回。原告之訴既經駁回，則其假執行之
    聲請失所附麗，應併予駁回。
六、訴訟費用負擔之依據：民事訴訟法第78條、第85條第1項。
中    華    民    國    98    年    11    月    25    日
                  民事第二庭    法  官  李行一
以上正本係照原本作成
如對本判決上訴，須於判決送達後20日內向本院提出上訴狀
中    華    民    國    98    年    11    月    25    日
                                書記官  蔡於衡

司法院資訊處製作；財團法人民間司法改革基金會備份。
